【裁判字號】    96,訴,309
【裁判日期】    970402
【裁判案由】    偽造文書
【裁判全文】
臺灣基隆地方法院刑事判決               96年度訴字第309號
公  訴  人  臺灣基隆地方法院檢察署檢察官
被      告  乙○○
選任辯護人  陳炎琪律師
上列被告因偽造文書案件，經檢察官提起公訴（96年度偵字第80
8號），本院判決如下：
    主  文
乙○○無罪。
    理  由
一、公訴意旨略以：張晨農（原名張炎山，另由臺灣基隆地方法
    院檢察署發佈通緝中）於民國73年間設立智鈞有限公司（下
    稱智鈞公司），被告乙○○則於79年4 月向智鈞公司原股東
    己○○認購智鈞公司股份新臺幣（下同）500,000 元而擔任
    該公司股東，經營國內外貿易及貨櫃之報關業務，渠二人明
    知智眾貿易股份有限公司（下稱智眾公司）負責人戊○○未
    於92年3 月12日簽署個案委任書委託立豐報關股份有限公司
    （下稱立豐報關公司）負責人即被告向財政部基隆關稅局辦
    理報關號碼第AA/92/0901 /0036號貨櫃之進口報關及於翌（
    13  ）日簽署申請書與個案委任書委託立豐報關公司辦理報
    單號碼第AA/BC/92/U911/0260號貨物出口轉運至越南之出口
    報關事項，詎渠二人竟基於行使偽造私文書之犯意聯絡，由
    張晨農提供萬海航運股份有限公司所出具之進口輪船CHIN C
    HUN  689提單（B/LNO.032T000591）、出口輪船PADMA S053
    提單（B/ LN O.0000000000）等文件資料及上開個案委任書
    、申請書等件，由被告連續於92年3 月12日及翌（13）日向
    基隆關稅局申報報單號碼AA/92 /0901/0036號貨櫃之進口及
    報單號碼AA/BC /92/ U911/0260號貨櫃之出口事項，因而致
    生損害於智眾公司戊○○及關稅局對於貨櫃進出口事項之正
    確性，因認被告涉犯刑法第216條、第210條之行使偽造私文
    書罪嫌。
二、按犯罪事實應依證據認定之，無證據不得認定犯罪事實；又
    不能證明被告犯罪者，應諭知無罪之判決，刑事訴訟法第15
    4條第2項、第301條第1項分別定有明文。按所謂認定犯罪事
    實所憑之證據，雖不以直接證據為限，間接證據亦包括在內
    ，然而無論直接或間接證據，其為訴訟上之證明，須於通常
    一般人均不致有所懷疑，而得確信其為真實之程度，始得據
    之為有罪之認定，倘其證明尚未達到此一程度，而有合理懷
    疑存在時，即應為無罪之判決（最高法院76年台上字第4986
    號判例參照）。
三、另查，證人戊○○於本案偵查中之證述，係經檢察官告以偽
    證罪之處罰規定後，始具結陳述，此有檢察官訊問筆錄暨證
    人結文在卷可考，是其任意性已足供擔保；兼以未見檢察官
    有何違法取供而不具信用性之情事，應認上開證人於上開偵
    查中之證述「非顯不可信」，核與刑事訴訟法第159條之1第
    2項規定相符，被告及檢察官亦未爭執此部分之證據能力，
    應認有證據能力。再者，證人丁○○、辛○○、蔡瓊文、丙○○於本院審理時之證述，均經本院告以偽證罪之處罰規定
    及告知證人丙○○得拒絕證言後，始具結陳述，並踐行詰問
    程序，是上開證人於本院審理時之所證，應有證據能力，得
    作為本案之證據，先予敘明。
四、公訴人認被告涉有上開被訴行使偽造文書罪嫌，無非係以證
    人戊○○之證述，及戊○○出具之申訴書、智眾公司登記卷
    宗、智鈞公司之營利事業登記卷宗影本、財政部基隆關稅局
    96 年3月30日基普進字第0961004603號函暨所附萬海航運股
    份有限公司進口輪船及出口輪船提單、進口之商業發票及海
    運出口貨物進艙證明等文件，為其論據。訊據被告固不否認
    為立豐報關公司之負責人，且於92年間有為智眾公司辦理本
    案進口與退運出口之報關事宜，惟堅決否認有何被訴行使偽
    造私文書犯行，辯稱：伊長期是接智鈞公司的二手單，一向
    係智鈞公司接單後，轉由伊負責在基隆關稅局辦理報關業務
    ，本案所有智眾公司之報關資料都是智鈞公司之蔡瓊文以快
    遞寄送予伊，且因伊另曾擔任立佳報關行負責人，該報關行
    以前亦曾多次經智鈞公司之轉包，為智眾公司辦理出口報關
    手續，故未曾懷疑智鈞公司所轉交智眾公司欲報關之相關文
    件係偽造；另伊未曾擔任智鈞公司的股東，係遭張晨農所冒
    用等語。經查：
(一)、本案「智眾公司」於92年3 月12日及翌（13）日向基隆關稅
    局申報報單號碼第AA/92 /0901/0036號貨物之進口及第AA/B
    C/92 /U911 /0260號貨物之出口事宜，係由立豐報關公司負
    責人即被告行持所需之相關文件向財政部基隆關稅局辦理報
    關等情，業據被告自承在卷，並有進口報單、出口報單、退
    （轉）運申請書、個案委任書、申請書等件在卷可稽，固堪
    信為真實。
(二)、證人即智眾公司負責人戊○○並於96年3 月14日偵查中及97
    年3 月19日於本院審理時證稱：伊收到交通部製發的貨物商
    港服務費後才知道智眾公司遭冒用辦理報關，智眾公司自91
    年3 月21日即停業，停業之後從未授權他人使用智眾公司的
    名義做進出口的行為，本案之個案申請書、委任書上面的大
    、小章及退轉運申請書上面蓋的智眾公司大、小章都不是伊
    公司的，上開文件也不是伊公司出具的，智眾公司亦未曾與
    立豐報關公司有來往等語明確，並有智眾公司於92年6 月16
    日出具之申訴書、智眾公司登記卷宗影本在卷可稽。惟依其
    證述及上開申訴書、智眾公司登記卷宗影本，僅足以證明智
    眾公司業已停業且並未委託智鈞公司或立豐報關公司辦理本
    案進口、出口報關事宜。
(三)、而證人即曾任職於智眾公司之丁○○於97年3 月19日本院審
    理時證稱：伊本來是在中部以南工作，後來70幾年時因為沒
    有工作，上來台北待了約20年，在我哥哥張晨農的智鈞公司
    做外務，工作就是送文件給二手單公司，所以才認識被告，
    因為哥哥是做報關行的一手單，乙○○是做二手單，一手單
    的報關行接觸工廠後，再將文件轉送二手單報關行，二手單
    的報關行是接觸海關等語明確。又證人即曾任職智眾公司並
    擔任股東之辛○○於同日本院審理時證稱：伊只知道張晨農
    是公司實際負責人，顧客要出口的話，如係智鈞公司負責報
    關，顧客報關日期確定之後，就會送貨送到基隆那邊，那基
    隆那邊的話就是貨到了之後，就由被告在基隆負責報關等語
    。另證人即曾任職智眾公司之蔡瓊文於同日本院審理時證稱
    ：83年2月到95年3月曾在智鈞公司工作，是做進出口報關，
    文件整理跟傳遞。通常收到工廠進口通知的時候，工廠會把
    他的進口的文件給智鈞公司，然後智鈞公司是幫工廠去領小
    提單，還有就是檢查文件有沒有缺失，然後看那個船到哪個
    港口，再轉給智鈞公司合作配合的報關行報關。報關的話，
    通常必需要拿到商業發票、裝箱明細、提單、個案委任書，
    這4個，因為需要的是正本文件，上面應該要蓋好那個大小
    章，我們會提供給長期配合的客戶個案委託書，只要是從基
    隆進口的，就是給他們已經打上「立豐報關行」，但沒有蓋
    好章的空白的個案委任書，等到他們有進出口需求的時候，
    他們再蓋好章，然後再來拿來給我們。那伊拿著提單，會確
    定說大概貨什麼時候來，然後再去那個船公司換領那個小提
    單，然後領取小提單之後，連同那個客戶給伊的商業發票，
    裝箱明細跟個案委任書及伊領到的小提單，然後再把文件轉
    給基隆的立豐報關公司，然後去做那個清關、提貨的動作。
    立豐報關公司與智鈞公司是長期合作的關係，費用是1 張進
    口或出口的單子，費用固定收多少錢這樣子，然後是每個月
    結算有多少這樣的單子，然後跟立豐報關公司清算的。一般
    智眾跟益陞公司的文件，從智鈞公司接到案子之後，伊對的
    窗口都是丙○○，張晨農跟伊說，丙○○是益陞跟智眾公司
    的進出口方面負責的人，他們的報關資料，如不需正本是傳
    真到智鈞公司來，如需正本也有請丙○○自行帶到智鈞公司
    來等語明確。是依上開3 位證人證述，足認長期以來，被告
    所經營之立豐報關公司不會直接與委託報關之廠商或公司（
    包含智眾公司）接觸，均係透過智鈞公司向廠商收取證件後
    ，再轉交給被告所經營之報關行，故被告所辯一向係智鈞公
    司接單，報關資料均係智鈞公司交付，伊僅負責向基隆關稅
    局辦理報關業務一事，應堪採信。
(四)、況針對本案報關事宜，證人蔡瓊文於97年3 月19日審理時證
    稱：本案還蠻特別的，在伊做5 年的報關當中這是不常見，
    因為本案提單上面顯示的那個港口跟他提供的那個商業發票
    的那個目的港是不一樣的，商業發票顯示是說要到越南去，
    可是提單說進來是要到基隆港，然後伊就有疑問，當初丙○○來時候，伊記得有問過他說，這不一樣要怎麼做，然後他
    有跟伊說過說，當初他們裝船的時候那個貨裝錯了，事實上
    貨是要到越南去的，可是貨已經上船了，來不及改那個提單
    ，然後也都已經快要到臺灣了，所以丙○○說他有去問過客
    戶，處理的方法是，要先在臺灣辦理進口，然後同一天再辦
    理出口轉運到越南去，伊有疑惑貨物本來要運到越南去，貨
    主卻打上臺灣的智眾公司，可是因為智眾有好幾家，在香港
    有香港的智眾，台灣有台灣的智眾，也有越南的智眾，所以
    伊想說可能是搞混了，本案進口報關及出口報關所用的資料
    ，不能確定是丙○○給智鈞公司的或是張晨農交給伊的，但
    伊拿到時上面已經有蓋好智眾公司的大小章，後來伊將這些
    報關所需的資料請我們的快遞送到那家快遞公司，然後那家
    快遞公司再送到基隆給被告，且伊有跟立豐報關公司的白小
    姐陳述上開需同日辦理進口及出口的情形等語。又證人丙○○於同日本院審理時證稱：過去智眾、益陞等公司高層都有
    交叉持股，伊是領益陞公司的薪水，就伊所知，益陞跟智眾
    公司都是交給智鈞在報關，所以那時候，伊接到的到貨通知
    ，伊就嚇一跳，把這個到貨通知傳真給張晨農，張晨農比較
    專業，跟伊建議說，大陸的成衣是不能進來臺灣的，但因為
    益陞公司本身有配額，怕假如說貨退出去，退不好的時候，
    會影響向紡拓會申請到的出口配額，搞不好國貿局會處罰貨
    主益陞公司，既然智眾公司已停業，改貨主為智眾公司，對
    智眾根本沒有影響等語，所以伊就一直要找戊○○董事長，
    要跟董事長報告以後才能答應張晨農，但一直找不到廖董事
    長，因為船艙租1天算1天，對益陞公司的利益有影響，需要
    趕快處理，所以後來沒有辦法，伊就默許張炎山用智眾公司
    名義，伊是透過豪駿公司去聯繫大陸的出口廠商變更收貨人
    ，還有變更提單上貨主為智眾公司，後來伊再傳真給張晨農
    ，請他辦理報關跟退關轉運出口的事宜，伊知道張晨農在文
    件上有蓋智眾的章，至於智眾公司的印章是哪來的伊不清楚
    ，因一般基於互信，為了效率，報關行一般都有放一套委託
    公司的印章，但就算是張晨農自己去刻，伊也必須要概括承
    受，必須要認罪。伊與庚○○因為報關業務而經常接觸，但
    因本案是特案，伊是直接跟張晨農聯絡等語明確。是以，依
    據證人丙○○、蔡瓊文之證述，姑不論文件係丙○○或張晨
    農所偽造，均足認上開以「智眾公司」名義辦理進口及退運
    出口一事係張晨農、丙○○等人討論之結果，證人丙○○並
    未與被告有所接觸，且立豐報關公司就本案亦僅係依智眾公
    司所提供之資料及轉知而辦理本案出口及進口報關事宜，故
    尚難以此逕認被告有參與或知悉上開偽造報關相關文件之情
    事。至證人蔡瓊文雖於同日審理時證稱：伊沒有看過卷附手
    寫智眾公司名義出具之申請書（內容係說明本案退運並轉運
    越南之原因）云云，然其復證稱：因為本案當時提供的文件
    還蠻多的，伊沒有注意看，……當天進口、出口的全部東西
    通通一起提供等語，故尚難因此遽認該紙申請書係被告自行
    偽造後提出予基隆關稅局，而為不利於被告之認定，併此敘
    明。
(五)、再者，被告曾經營之立佳報關有限公司之前有多次經智鈞公
    司之轉包，為智眾公司辦理進出口報關手續一事，業據證人
    戊○○證稱：智眾公司以前營業中進出口業務，是交給立佳
    報關公司報關，伊認為立佳報關行的老闆是在庭的張先生（
    丁○○），因為都是與他接觸、蓋章等語；及證人丁○○證
    稱：立佳、立豐報關行的單子都是伊在跑，剛才戊○○所講
    的張先生就是伊，因為伊在當外務期間，如有進出口時，就
    會去智眾公司蓋章，所以智眾公司要報關都是接觸到伊，伊
    拿回去給戊○○的出口報單的副本都是蓋立佳報關行，當時
    向智眾公司收來的文件，都拿回公司，交給哥哥張晨農。智
    鈞公司因本身沒有報關室的證件，所以都是以基隆報關行名
    義報關，但對外跟工廠說還是說我們是立佳報關行，因為二
    手單是給基隆的立佳報關投單報關，故我們給客戶的出口報
    單的副本，上面蓋的都是立佳報關行，所以立佳報關行的負
    責人雖是乙○○，但對外來講人家會誤解，我們也就會跟客
    戶說我們是立佳報關行等語明確，並有立佳報關有限公司之
    變更登記事項卡（載明董事1 人為乙○○）在卷可稽。既然
    被告前曾多次經智鈞公司之轉包，為智眾公司辦理進出口報
    關手續，則被告未曾懷疑上開報關之相關文件係他人擅自冒
    智眾公司之名義蓋印、偽造等情，實與常情無違。
(六)、另依卷附智鈞公司營利事業登記卷宗影本，雖顯示被告於79
    年間起即擔任該公司股東，然證人即長期任職於智鈞公司之
    丁○○、蔡瓊文均證稱：不知道被告係智鈞公司之股東等語
    明確。況經比對被告於95年8月9日法務部調查局航業海員調
    查處之調查筆錄及本院96年12月13日準備程序筆錄上書寫之
    簽名筆跡，亦與本院所調閱智鈞公司案卷內94年1月27日「
    智鈞有限公司股東同意書」上「乙○○」之簽名字跡，其運
    筆方式、風格、力道均有所異，呈現出之字樣亦非相近。再
    者，證人鄭犁香於97年3 月19日本院審理時亦證稱：伊於78
    年即離開公司後，未再授權蓋過任何文件，「智鈞有限公司
    股東同意書」上「鄭犁香」之簽名也不是伊所簽的等語明確
    。另智鈞公司雖於83年間遷址至基隆市○○區○○路99 巷7
    號3樓之3，與立豐報關公司同址，此業經本院調閱智鈞公司
    案卷核閱無訛，然被告辯稱：係張晨農向其商借遷址該處作
    為營業登記等語，且證人張俊文證稱；公司從營業地址從台
    北市○○路轉到忠孝東路、長安東路、復興北路，未曾在基
    隆市營業等語，證人蔡瓊文證稱：智鈞公司是在台北市○○○○道智鈞公司從83年後開始營業地址與立豐報關公司相同
    等語，足認智鈞公司實際上未曾在基隆營業，被告所辯係張
    晨農向其商作為營業登記一事，應堪採信，故被告之證述其
    名義係張晨農遭冒用擔任智鈞公司股東一事，尚非全然不可
    採信，況縱認被告係智鈞公司股東，然股東非必參與公司之
    經營，亦無證據足以認定認其知悉或參與張晨農等人所為之
    上開偽造犯行，而與渠等有犯意之聯絡及行為分擔。
(七)、至卷附財政部基隆關稅局96年3月30日基普進字第096100460
    3 號函暨所附萬海航運股份有限公司進口輪船及出口輪船提
    單、進口之商業發票及海運出口貨物進艙證明等件，僅足以
    證明本案貨櫃確實有辦理進口，繼而再辦理出口，然無法證
    明被告知悉或參與本案相關報關資料之偽造犯行，並進而行
    使。
五、綜上所述，檢察官所提之前開證據尚不足以使本院獲得被告
    確有行使偽造文書犯行之心證。此外，復查無其他積極證據
    足認被告涉有檢察官所指偽造及行使偽造文書之犯行，本件
    既不能證明被告犯罪，揆諸前揭法條及判例意旨，自應為被
    告無罪之諭知。
據上論斷，應依刑事訴訟法第301條第1項前段，判決如主文。
本案經檢察官甲○○到庭執行職務。
中    華    民    國    97    年    4    月    2     日
                  刑事第一庭審判長法  官  王福康
                                  法  官  劉桂金
                                  法  官  許心
以上正本證明與原本無異。
如不服本判決應於收受本判決後10日內向本院提出上訴書狀，其
未敘述上訴理由者，並得於提起上訴後10日內向本院補提理由書
狀（均須按他造當事人之人數附繕本）「切勿逕送上級法院」。
中    華    民    國    97    年    4    月    2     日
                                  書記官  湯惠芳


司法院資訊處製作；財團法人民間司法改革基金會備份。
